【裁判字號】    95,易,327
【裁判日期】    951130
【裁判案由】    侵占遺失物
【裁判全文】
臺灣基隆地方法院刑事判決               95年度易字第327號
公  訴  人  臺灣基隆地方法院檢察署檢察官
被      告  丁○○
上列被告因侵占遺失物案件，經檢察官提起公訴（94年度偵字第
4983號），本院判決如下：
    主  文
丁○○無罪。
    理  由
一、公訴意旨略以：被告丁○○於民國94年6月21日，在臺北縣
    新店市○○路97巷22號工地與告訴人甲○○共同飲酒，嗣甲
    ○○因酒醉致不慎將票號0000000號，發票人為甲○○，付
    款人為板信商業銀行埔墘分行，發票日期為94年8月20日，
    票面金額為新臺幣（下同）70000元之支票（下稱系爭支票
    ）遺失在該處，惟被告發現此情後，竟不思將該支票返還予
    甲○○，反意圖為自己不法之所有，將該支票占為己有，並
    於94年6月22日在該支票背面簽上自己姓名而將之背書轉讓
    予不知情之張秀絹。因認被告涉有刑法第337條之侵占遺失
    物罪嫌。
二、按犯罪事實應依證據認定之，無證據不得推定其犯罪事實，
    又不能證明被告犯罪者，應諭知無罪之判決，刑事訴訟法第
    154條第2項、第301條第1項分別定有明文。所謂認定犯罪事
    實之證據，係指足以認定被告確有犯罪行為之積極證據而言
    ，苟未能發現相當證據，或證據不足為不利於被告事實之認
    定時，即應為有利於被告之認定，更不必有何有利之證據，
    亦不能以推測或擬制之方法，以為裁判基礎（最高法院29
    年上字第3105號、40年臺上字第86號判例、56年度臺上字第
    807號判決意旨參照）。另按認定犯罪事實，所憑之證據，
    雖不以直接證據為限，間接證據亦包括在內，然無論直接或
    間接證據，其為訴訟上之證明，須於通常一般之人均不致於
    有所懷疑，而得確信其為真實之程度者，始得據之為有罪之
    認定，倘其證明尚未達到此一程度，而有合理性懷疑之存在
    時，即無從為有罪之認定（最高法院76年臺上字第4986號判
    例意旨參照）。又按刑事訴訟法第161條已於91年2月8日修
    正公布，其第1項規定：檢察官就被告犯罪事實，應負舉證
    責任，並指出證明之方法。因此，檢察官對於起訴之犯罪事
    實，應負提出證據及說服之實質舉證責任。倘其所提出之證
    據，不足為被告有罪之積極證明，或其指出證明之方法，無
    從說服法院以形成被告有罪之心證，基於無罪推定之原則，
    自應為被告無罪判決之諭知（最高法院92年臺上字第128號
    判例意旨參照）。
三、本件公訴人認被告涉有侵占遺失物罪嫌，係以：1.被告坦承
    將上開支票背書轉讓予張秀絹之陳述。2.告訴人即證人甲○
    ○、張秀絹於警、偵訊之證述。3.系爭支票、掛失止付票據
    提示人資料查報表、票據掛失止付通知書、遺失票據申請書
    影本等資料為證據（以上被告以外之人於審判外之言詞及書
    面陳述證據之證據能力均經被告於準備程序表示無意見，且
    迄本院審理調查證據時亦未爭執上開證據之證據能力，本院
    審酌該等言詞陳述或書面陳述作成時之情況，並無非法取得
    等不適當之情形，且經本院於審判期日依法進行證據之調查
    、辯論，被告於訴訟上之程序權，已受保障，依刑事訴訟法
    第159條之5之規定，自有證據能力）。訊據被告固坦承其有
    於94年6月22日將系爭支票背書轉讓與張秀絹，惟堅詞否認
    有何侵占遺失物犯行，辯稱：伊有承包甲○○之鋁門窗工程
    ，系爭支票係發票人甲○○在捷運頂溪站親自交與伊，用以
    支付鋁門窗工程款，係嗣後工程未善後，甲○○不願兌現該
    款項所以才告伊等語。經查：
  (一)系爭支票係被告於94年6月22日背書轉讓與張秀絹，嗣經發
    票人甲○○於94年8月19日以系爭支票於同年6月21日遺失為
    由向板信商業銀行埔墘分行辦理票據掛失止付之手續，張秀
    絹屆期提示該支票乃遭退票等情，固為被告所不爭執，且經
    證人甲○○、乙○○於警詢、偵查證述明確，並有系爭支票
    、掛失止付票據提示人資料查報表、票據掛失止付通知書、
    遺失票據申請書、臺灣票據交換所（總所）退票理由單影本
    各1份在卷可稽，惟此僅能證明被告曾持有系爭支票之事情
    ，並不足以證明系爭支票係遺失後為被告所侵占。而證人即
    發票人甲○○固一再於警詢、偵查及本院審理時證述：系爭
    支票係伊於94年6月21日在臺北縣新店市○○路97巷22號工
    地與被告一同飲酒後所遺失，並非親自交與被告持有等語（
    見10952號偵查卷第7至8頁、4983號偵查卷第6頁、第18頁、
    本院95年10月26日審判筆錄），惟系爭支票係發票人甲○○
    於上述時、地遺失乙節，除證人甲○○上開證述外，公訴人
    並未提出其他證據佐證（票據掛失止付通知書、遺失票據申
    請書影本上所記載系爭支票遺失情節，亦係證人甲○○所填
    載，不足以佐證甲○○之證述），且證人甲○○於警詢稱：
    系爭支票是94年6月21日下午3時許，在臺北縣新店市○○路
    97巷22號工地遺失的等語（見士檢10952號偵查卷第8頁），
    嗣於本院審理時則證稱：係94年6月21日晚上與己○○、被
    告一起在新店市○○路工地喝酒後，隔日睡覺醒來發現支票
    不見等語（見本院95年10月26日審判筆錄第4頁），就系爭
    支票遺失之時點前後陳述不一，且系爭支票係無記名之支票
    ，亦未禁止背書轉讓，有系爭支票影本附卷可按，任何人拾
    獲均可兌現或背書轉讓，惟證人甲○○於94年6月21日遺失
    系爭支票後，竟未立即報警並至銀行辦理掛失止付，而遲至
    94年8月19日始至銀行辦理掛失止付（參10952號偵查卷第16
    至17頁之票據掛失止付通知書、遺失票據申請書），此不合
    於常情之舉，已容有相當之懷疑。
  (二)又系爭支票本係甲○○於94年6月21日簽發，欲於當日交付
    被告乙節，業據證人甲○○於偵查及本院審理時證述明確（
    見4983號偵查卷第6頁、本院95年10月26日審判筆錄第4頁）
    ，並有甲○○提出之板信商業銀行支票簿存根1紙附卷可按
    ，而證人甲○○於偵查時證稱：其當天（指94年6月21日）
    真的是喝醉了，連怎麼走回去的都不知道等語（見同上偵查
    卷第7頁），則系爭支票究係證人甲○○酒後遺失，抑或酒
    後交付被告因酒醉而遺忘，已非無疑。且證人甲○○於本院
    審理時證稱：「因為被告有做我的鋁窗工程，該工程是在新
    店市○○路的工程，工程款全部是有13萬多元，因為被告未
    完工，只有完成一半左右，我1次給被告現金3萬多，1次就
    是給上開2萬多元的支票，全部約給5、6萬元，詳細金額不
    記得了。94年6月21日本案的支票遺失當天，該張支票本來
    是要給被告的，但是因為被告當天的料沒有到工地，所以沒
    有給他」、「（問：被告承作的工程，後來有無完成？）沒
    有。94年6月21日晚上喝完酒之後就再也找不到被告了，電
    話也不接」、「（問：被告承作完成的部分，他的工程款及
    料，你應該要給付多少？）我認為連我給他的5萬元都不到
    」、「被告沒有完工，也沒有全部的料都進來」等語（見本
    院95年10月26日審判筆錄第4頁至5頁），並稱：被告未完工
    的部分其有找另外一個作鋁門窗的人去收尾等語（見同上審
    判筆錄第6頁），惟證人即負責收尾之丙○○於本院審理時
    證稱：「（問：新店市○○路甲○○承包的工地你有無在94
    年6月間去接手承包鋁門窗的工程？）有」、「（問：你承
    包的總金額為何？）我收尾的部分貨款為14100元」、「（
    問：你收尾承包的情形為何？）甲○○跟我說之前的承包商
    沒有收尾，屋主不滿意，要我去收尾。我到現場時，現場的
    鋁門窗都已經做好了，也都裝上去了，只差一個紗窗沒有裝
    ，還有做好但屋主不滿意的部分為2扇外推窗，屋主不滿意
    要求換掉重做，所以我就重新做了2扇外推窗及1個紗窗，另
    外還有些已經做好的鋁門窗有部分會漏水，甲○○叫我順便
    做防水」等語（見本院95年11月16日審判筆錄第8頁），並
    有其當庭提出之製造單附卷可按，顯見被告所承包甲○○之
    鋁門窗工程材料均已到場，且大部分工程亦已完工，證人甲
    ○○證述被告僅完工一半，也沒有全部料都進場，顯不足採
    ，則依被告完工可請領之工程款13多萬元計算，扣除甲○○
    證述已給付之5萬多元及他人收尾1萬4千1百元之款項，被告
    尚可請領之款項洽為7 萬元左右，故被告辯稱系爭支票係發
    票人甲○○親自交付，用以支付鋁門窗工程款，係因嗣後工
    程未善後，甲○○不願兌現該款項所以才告伊等語，尚非無
    據。
  (三)再證人甲○○於偵查及本院審理時雖一再證稱：系爭支票遺
    失後，伊就找不到被告，也聯絡不上被告等語（見4983號偵
    查卷第6頁、本院95年10月26日審判筆錄第5頁），惟證人甲
    ○○於其所稱系爭支票遺失後之94年6月25日，尚有開立一
    張發票金額為24,000元之支票交與被告，有其提出之板信商
    業銀行支票存根1張在卷可稽，顯見被告並無證人甲○○所
    稱於系爭支票遺失後即避不見面之情。又系爭支票係無記名
    之支票，無需背書即可轉讓，則被告倘係趁甲○○酒後侵占
    甲○○所遺失之系爭支票，其隱匿自己侵占之情尚唯恐不及
    ，何以會在系爭支票上背書，而曝露自己侵占之犯行？故綜
    上各節，被告辯稱系爭支票係甲○○交給伊之工程款等語，
    應堪採信。
  (四)綜上所述，本件除告訴人即證人甲○○之單一證述外，並無
    其他證據可以證明系爭支票係甲○○所遺失，而甲○○之證
    述復有前揭瑕疵可指，公訴人又未能提出其他足以證明系爭
    支票係發票人甲○○遺失之證據，自難認被告有侵占遺失物
    之犯行，依前揭說明，基於無罪推定之原則，本院自應諭知
    被告無罪之判決。
據上論斷，應依刑事訴訟法第301條第1項前段，判決如主文。
本案經檢察官戊○○到庭執行職務。
中    華    民    國    95    年    11    月    30    日
                  刑事第四庭審判長法  官  鄭景文
                                  法  官  林淑鳳
                                  法  官  王美婷
以上正本證明與原本無異。
對於本件判決如有不服，應於收受送達後10日內，向本院提出上
訴書狀，上訴於臺灣高等法院，並按他造當事人之人數附具繕本
。
中    華    民    國    95    年    11    月    30    日
                                  書記官  劉珍珍


司法院資訊處製作；財團法人民間司法改革基金會備份。
